【裁判字號】    97,訴,529
【裁判日期】    970506
【裁判案由】    損害賠償
【裁判全文】
臺灣臺中地方法院民事判決               97年度訴字第529號
原      告  乙○○
訴訟代理人  陳益軒    律師
複代理人    黃柏霖    律師
被      告  甲○○
訴訟代理人  黃呈利    律師
上列當事人間請求損害賠償事件，於民國97年4月22日言詞辯論
終結，本院判決如下：
    主      文
被告應給付原告新臺幣貳佰參拾陸萬肆仟元，及自民國九十七年
三月十七日起至清償日止，按週年利率百分之五計算之利息。
訴訟費用新台幣貳萬肆仟肆佰陸拾參元由被告負擔。
本判決於原告以新臺幣柒拾捌萬捌仟元供擔保後，得假執行。但
被告如以新臺幣貳佰參拾陸萬肆仟元為原告預供擔保後，得免為
假執行。
    事實及理由
一、兩造之主張：
  (一)原告起訴主張：原告與被告為姊弟關係，於民國91年間，因
    家族所屬之何家祭祀公業涉訟，兩造遂與訴外人何小喬、何
    貴鳳、何靜宜、何佩玲等人於91年1月12日簽訂協議書，約
    定有關何家祭祀公業之民事訴訟及強制執行（本院96年度執
    字第4057號、84年度執字第5513號之4強制執行事件）所須
    之擔保金，由原告先行出資新台幣（下同）2,300,000元、
    訴外人何小喬出資150,000元、訴外人何張秀春（兩造之母
    ）出資1,070,000元，合計3,520,000元以供擔保之用；且如
    被告就何家祭祀公業涉訟後，因執行有所得，則就其應分配
    之款項，由兩造及訴外人何小喬、何貴鳳、何靜宜、何佩玲
    均分。另關於擔保金部分，其中由訴外人何張秀春出資之1,
    070,000元部分，亦約定於向法院取回擔保金後，先將其中
    之300,000元支付原告，餘款則仍由立協議書人均分。嗣被
    告因上開何家祭祀公業所涉訴訟業已終結，且已取回全部之
    擔保金。而被告因何家祭祀公業所涉之強制執行事件，亦已
    於95年12月至96年5月間先後二次分配，共受分配9,863,998
     元（計算式：9,083,389＋780,609＝9,863,998元），有本
    院分配表可證。是依兩造與訴外人何小喬、何貴鳳、何靜宜
    、何佩玲等人所簽之協議書約定，被告應給付原告之金額，
    其中擔保金部分為2,720,000元（計算式：2,300,000＋300,
    000＋（1,070,000－300,000）÷6＝2,728,333元，惟原告
    僅主張請求給付其中之2,720,000元）；執行分配所得部分
    之金額為1,644,000元（計算式：9,863,998÷6＝1,644,000
    ，元以下四捨五入，以下同），合計被告應給付原告之金額
    4,364,000元（計算式：2,720,000＋1,644,000＝4,364,000
    元），然被告僅給付原告2,000,000元，尚有2,364,000元未
    付，屢經原告催討，均未獲置理。被告主張系爭協議書為通
    謀虛偽意思表示，原告否認之。爰依兩造系爭協議書約定之
    法律關係，提起本件訴訟。並聲明：
    1.被告應給付原告2,364,000元，及自起訴狀繕本送達翌日
      起即97年3月17日至清償日止按週年利率5%計算之利息。
    2.願供擔保為假執行之宣告。
  (二)被告則以：對於有與原告及訴外人何小喬、何貴鳳、何靜宜
    、何佩玲等人簽訂協議書，及原告所指之擔保金業已取回，
    且被告於何家祭祀公業之強制執行事件獲得分配之金額等事
    實均不爭執。惟被告與原告及訴外人何小喬、何貴鳳、何靜
    宜、何佩玲等人簽訂協議書，係通謀虛偽意思表示，其意思
    表示應為無效；蓋於訂約時，兩造及訴外人何小喬、何貴鳳
    、何靜宜、何佩玲等人均已約明該協議書之訂立，僅係給亡
    故之母親即訴外人何張秀春在天之靈知悉之用，立約後應祭
    拜母親並將協議書燒給亡母觀看，不得持以請求，原告竟違
    反約定提起本件訴訟。況有關祭祀公業派下權利僅男系子孫
    得以繼承，被告為何家祭祀公業派下員，所分配取得之款項
    為派下權人固有之權利，原告及其他姊妹均非派下員不得請
    求分配，此為立約時兩造所明知者，被告自不可能同意原告
    及其他姊妹之請求。足認兩造與訴外人何小喬、何貴鳳、何
    靜宜、何佩玲等人所立協議書為屬通謀虛偽意思表示，自屬
    無效，原告依無效之協議書向被告請求給付，應為無理由等
    語資為抗辯。並聲明：
    1.原告之訴及假執行之聲請均駁回。
    2.如受不利之判決，願供擔保免為假執行。
二、下列事實為兩造所不爭執，並有協議書、本院84年度執字第
    5513號之4、96年度執字第40573號強制執行事件分配表為證
    ，自堪信為真實，本院採為判決之基礎。
  (一)兩造與訴外人何小喬、何貴鳳、何靜宜、何佩玲等人於91年
    1月12日簽訂協議書，約定有關何家祭祀公業訴訟終結後，
    被告應分配之款項，由兩造及訴外人何小喬、何貴鳳、何靜
    宜、何佩玲均分。
  (二)關於何家祭祀公業訴訟執行所須之擔保金3,520,000元，原
    告出資2,300,000元、訴外人何小喬出資150,000元、訴外人
    何張秀春出資1,070,000元，前項協議書並約定，擔保金於
    取回後，除原告出資之2,300,000元予返還外，關於訴外人
    何張秀春出資部分，應先給付原告300,000元，餘款再由兩
    造與訴外人何小喬、何貴鳳、何靜宜、何佩玲均分。
  (三)前項擔保金已經被告取回。
  (四)被告嗣因何家祭祀公業訴訟終結後經強制執行分配取得之款
    項為9,083,389元、780,609元，合計為9,863,998元。
  (五)被告已經返還原告關於擔保金之其中2,000,000元。
三、本件訴訟之爭點：
    被告抗辯本件兩造與訴外人何小喬、何貴鳳、何靜宜、何佩
    玲等人所簽訂之協議書為通謀虛偽意思表示，是否有理由？
四、得心證之理由：
  (一)按民法第87條第1項所謂通謀虛偽意思表示，乃指表意人與
    相對人互相故意為非真意之表示而言，故相對人不僅須知表
    意人非真意，並須就表意人非真意之表示相與為非真意之合
    意，始為相當。又當事人主張有利於己之事實者，就其事實
    有舉證之責任，民事訴訟法第277條前段定有明文。本件被
    告主張系爭協議書為其與原告及訴外人何小喬、何貴鳳、何
    靜宜、何佩玲等人通謀而為之虛偽意思表示，應由該被告就
    此有利於己之事實，負舉證之責任（最高法院27年上字第26
    22號判例可資參照）。經查，兩造系爭協議書簽訂之事實並
    不爭執，被告雖抗辯其與原告及訴外人何小喬、何貴鳳、何
    靜宜、何佩玲等人簽訂協議書之目的，僅係給亡故之母親即
    訴外人何張秀春在天之靈知悉之用，立約後應祭拜母親並將
    協議書燒給亡母觀看，不得持以請求等語，然為原告所否認
    ，且被告亦未舉證以實其說，其就此有利於己之事實，既未
    舉證證明，是其所辯，應為不可採。況如被告所言，兩造應
    於立約後將協議書燒給其母即訴外人何張秀春，然原告迄今
    仍持有該協議書之原本，業據原告於言詞辯論時提出，且經
    本院勘驗屬實，自無被告所辯立協議書後應燒燬之情事，從
    而被告抗辯系爭協議書係兩造與訴外人何小喬、何貴鳳、何
    靜宜、何佩玲所為通謀虛偽意思表示，應為無效等語，尚不
    足採信。
  (二)兩造與訴外人何小喬、何貴鳳、何靜宜、何佩玲所簽協議書
    第1項約定「茲有關何家祭祀公業一案已繫屬司法程序尚未
    結案，今就該案當事人甲○○訴訟終結應分配之款項（以判
    決確定之金額為準），甲○○同意立協議書人全體六人均分
    無異議。」第2項約定「原該訴訟之執行擔保金新台幣參佰
    伍拾貳萬元整（何小喬出資壹拾伍萬元整、何晴英出資貳佰
    參拾萬元整），由何小喬、何晴英按原出資額計算領回，但
    何張秀春之原出資額需扣除參拾萬元予何晴英後之餘額，由
    立協議書人全體六人均分。」有協議書在卷可證，而被告抗
    辯系爭協議書為兩造與訴外人何小喬、何貴鳳、何靜宜、何
    佩玲所為通謀意思表示者，又不足採信。而其後被告因何家
    祭祀公業所涉訴訟於終結後，並經強制執行分配取得9,863,
    998元（計算式：9,083,389＋780,609＝9,863,998元），及
    協議書約定所示之擔保金3,520,000元亦經被告取回，且迄
    今被告僅給付原告2,000,000元等事實，復為兩造不爭執者
    ，是原告依系爭協議書之約定，請求被告給付其應分得部分
    之款項，自屬有據。而原告依協議書約定，得請求被告給付
    之金額，其中擔保金部分為2,720,000元（計算式：2,300,0
    00＋300,000＋（1,070,000－300,000）÷6＝2,728,333元
    ，惟原告於本件僅主張請求給付其中之2,720,000元）；執
    行分配所得部分之金額為1,644,000元（計算式：9,863,998
    ÷6＝1,644,000），合計被告應給付原告之金額4,364,000
    元（計算式：2,720,000＋1,644,000＝4,364,000元），扣
    除被告已給付原告之2,000,000元後，應為2,364,000元。
  (三)給付有確定期限者，債務人自期限屆滿時起，負遲延責任。
    給付無確定期限者，債務人於債權人得請求給付時，經其催
    告而未為給付，自受催告時起，負遲延責任。其經債權人起
    訴而送達訴狀，或依督促程序送達支付命令，或為其他相類
    之行為者，與催告有同一之效力。民法第229條第1項、第2
    項定有明文。又遲延之債務，以支付金錢為標的者，債權人
    得請求依法定利率計算之遲延利息。但約定利率較高者，仍
    從其約定利率。應付利息之債務，其利率未經約定，亦無法
    律可據者，週年利率為百分之五，民法第233條第1項、第20
    3條亦有明文。本件原告對被告依系爭協議書得請求給付之
    債權，核屬無確定期限之給付，既經原告起訴而於97年3月1
    6日送達訴狀，有送達證書可憑，被告迄未給付，當應負遲
    延責任。是原告請求自起訴狀繕本送達被告翌日即97年3月1
    7日起，按週年利率5%計算之法定遲延利息，核無不合。
  (四)綜上所述，原告依協議書約定之法律關係，請求被告給付2,
    364,000元，及自97年3月17日起至清償日止，按週年利率5%
    計算之利息，為有理由，應予准許。
  (五)兩造分別陳明願供擔保請准宣告假執行及免為假執行，經核
    並無不合，爰各酌定相當之擔保金額，併准許之。
五、本件事證已臻明確，兩造其餘攻擊防禦方法及所舉證據，經
    審酌結果，與本件判決結論均無影響，爰不一一論述，附此
    敘明。
六、據上論結，本件原告之訴為有理由，依民事訴訟法第78 條
    、第390條第2項、第392條第2項，判決如主文。
中    華    民    國    97    年    5     月    6     日
                  民事第三庭    法  官  林源森
以上正本係照原本作成。
如對本判決上訴，須於判決送達後20日內向本院提出上訴狀（須
附繕本）。
中    華    民    國    97    年    5     月    6     日
                                書記官  黃士益


司法院資訊處製作；財團法人民間司法改革基金會備份。
